臺灣臺東地方法院刑事判決　　　　　　　100年度易字第277號
公　訴　人　臺灣臺東地方法院檢察署檢察官
被　　　告　謝金安
上列被告因竊盜案件，經檢察官提起公訴（100年度偵字第1071
號），本院判決如下：
    主  文
謝金安意圖為自己不法之所有，而侵占離本人所持有之物，處罰
金新臺幣壹萬元，如易服勞役，以新臺幣壹仟元折算壹日。
其餘被訴竊盜部分無罪。
    事  實
一、謝金安於民國99年12月中旬某日某時，在臺東縣臺東市○○
    路之某機車修理行旁，見潘春淑所有，於99年4月2日晚上9
    時10分許遭竊之OZT-555號機車車牌一面，竟意圖為自己不
    法之所有，將之拾起予以侵占入己，懸掛在程安正所有，於
    98年8月26日凌晨5時30分前某時遭竊，斯時未懸掛車牌之重
    型機車上（原懸掛GDC-535號車牌），嗣謝金安於100年5月1
    3日晚上11時50分許，騎乘該原車牌號碼GDC-535號，現懸掛
    OZT-555號車牌之重型機車，行經同市○○路○段2巷200弄口
    時，為警攔獲，而查悉上情。
二、案經臺東縣警察局臺東分局報告臺灣臺東地方法院檢察署檢
    察官偵查起訴。
    理  由
壹、有罪部分：
一、按被告以外之人於審判外之言詞或書面陳述，除法律有規定
    者外，不得作為證據，刑事訴訟法第159條第1項定有明文。
    查下述被告以外之人於審判外之言詞或書面陳述而具有傳聞
    證據性質者，因當事人對證據能力均不爭執，且未於言詞辯
    論終結前聲明異議，本院審酌此等證據資料製作時之情況，
    並無違法不當之瑕疵，以之作為證據應屬適當，爰逕依刑事
    訴訟法第159條之5規定，認均有證據能力。
二、訊據被告謝金安固坦承於100年5月13日晚上11時50分，駕駛
    原車牌號碼GDC-535號重型機車，上懸掛OZT-555號車牌，行
    經同市○○路○段2巷200弄口，為警攔獲之事實，惟矢口否
    認有何侵占之犯行，辯稱：車牌號碼GDC-535號重型機車是
    伊打算以新臺幣4,000元向林明順購買，經林明順將機車交
    給伊試車，交車時該機車上就懸掛著OZT-555號車牌，伊並
    不知道OZT-555號車牌是如何來的云云。惟查：
（一）上揭犯罪事實業經被告於警詢、偵查及本院訊問時自白：
      OZT-555號車牌是伊於99年12月中旬在臺東縣臺東市○○
      路之某機車修理行旁撿到的，是因為伊跟林明順借的機車
      （即原車牌號碼GDC-535號重型機車）上沒有車牌，伊為
      了逃避警方查緝，所以將撿到的車牌懸掛到該機車上，伊
      知道該車牌可能是有人的，但伊沒有問機車修理行老闆就
      拿去掛在機車上等語（見100年5月14日警詢筆錄、同日偵
      訊筆錄、同日本院羈押訊問筆錄）明確。而被害人潘春淑
      所有之OZT-555號重型機車車牌一面，係連同機車於99年4
      月2日晚上9時10分許遭竊之事實，亦據證人即被害人潘春
      淑證述明確（見100年5月14日警詢筆錄），且有贓物認領
      保管單（警卷第18頁）、失車案件基本資料詳細畫面報表
      （警卷第21頁）等件附卷可稽。被告雖事後翻異前詞，辯
      稱：是伊向林明順購買機車時，機車上就懸掛著OZT-555
      號車牌云云（見本院100年10月7日審判筆錄）。然被告上
      開所辯與證人林明順證述：伊沒有賣被告機車，也沒有借
      被告機車等語（見本院100年10月7日審判筆錄）顯不相符
      ，已無從採信。況且，如被告購買機車時即懸掛系爭車牌
      ，則被告大可於甫遭查獲時即辯稱該車牌係連同機車一併
      向林明順借得即可，殊無就機車及車牌分別陳稱一為借用
      、一為拾得之理，是被告前後互異之供述，自以甫遭查獲
      於警詢時尚不及編撰，且與當日偵訊及本院受詢問時前後
      相符之供述為可採，其嗣於審理時之辯解，顯屬為減輕己
      身罪責所杜撰之詞，並無足採。
（二）綜上，被告前揭所辯，無非卸責之詞，不足採信。本案查
      獲之OZT-555號車牌一面，係被告意圖為自己不法之所有
      ，拾之侵占入己之事實，已洵堪認定，本案事證明確，被
      告犯行明確，應依法論罪科刑。
三、核被告所為，係犯刑法第337條侵占離本人所持有之物罪。
    公訴意旨雖認OZT-555號車牌係被告所竊取而犯竊盜罪，惟
    證人即被害人潘春淑之證詞僅能證明該車牌遭竊，證人林明
    順亦僅能證明被告未向其借得OZT-555號車牌，惟均無法證
    明被告竊得OZT-555號機車後將車牌懸掛在程正安失竊之GDC
    -535號重型機車之事實，故尚無法逕認被告確有竊取該車牌
    之犯行。惟本案被告所犯之侵占遺失物罪，對該物並未先具
    有委任管理等持有之關係，此與其他類型之侵占罪不同，而
    與檢察官起訴之竊盜罪相同，且所謂侵占與竊盜，俱以和平
    手段將物移入自己實力支配下，其客觀構成要件之主要事實
    雷同，二罪復同以為自己或第三人不法之所有為主觀要件，
    同以他人之財物為客體，同為侵害財產法益之犯罪，罪質尚
    無差異，可認為具有同一性（最高法院81年度臺上字第2039
    號判決、86年度臺非字第187號判決意旨參照），是本案起
    訴之竊取OZT-555號車牌基本事實既與本院認定侵占離本人
    持有之物之基礎事實具有同一性，本院自得予以審理，並依
    法變更起訴法條。爰審酌被告犯後雖一度坦承犯罪事實，惟
    嗣於本院審理時改口否認，未見悔意，惟念其智識程度不高
    （國小肄業）、經濟狀況欠佳（任臨時工），失竊車牌已為
    被害人領回，並衡酌被告犯罪之動機、手段及所生危害等一
    切情狀，量處如主文所示之刑，並諭知易服勞役之折算標準
    ，以資懲儆。至扣案之機車鑰匙1把，因無法證明係被告所
    有，復無證據證明係專供本案犯罪所用，爰不為沒收之宣告
    。
貳、無罪部分（竊取GDC-535號重型機車及原懸掛OZT-555號車牌
    之重型機車部分）
一、公訴意旨略以：被告謝金安意圖為自己不法之所有，先於98
    年8月26日凌晨5時30分前某時，在臺東縣臺東市○○路○段
    482巷9號前，以不詳方法，竊取程安正所有車牌號碼GDC-53
    5號重型機車離去；再於99年4月2日晚上9時10分前某時，在
    臺東縣臺東市○○街26巷25號前，以不詳方法，竊取潘春淑
    所有車牌號碼OZT-555號重型機車離去，嗣謝金安於100年5
    月13日晚上11時50分，駕駛車牌號碼GDC-535號重型機車（
    懸掛OZT-555號車牌），行經同市○○路○段2巷200弄口，為
    警攔獲，因認被告涉犯刑法第320條第1項之竊盜罪嫌等語。
二、按犯罪事實應依證據認定之，無證據不得認定犯罪事實。又
    不能證明被告犯罪者，應諭知無罪之判決，刑事訴訟法第15
    4條第2項、第301條第1項分別定有明文。次按，事實之認定
    ，應憑證據，如未能發現相當證據，或證據不足以證明，自
    不能以推測或擬制之方法，為裁判基礎；且認定不利於被告
    之事實須依積極證據，苟積極證據不足為不利於被告事實之
    認定時，即應為有利於被告之認定；另認定犯罪事實所憑之
    證據，雖不以直接證據為限，間接證據亦包括在內，然無論
    直接證據或間接證據，其為訴訟上之證明，須於通常一般之
    人均不致有所懷疑，而得確信其為真實之程度者，始得據之
    為有罪之認定，倘其證明尚未達到此一程度，而有合理之懷
    疑存在，無從使事實審法院得有罪之確信時，即應由法院為
    諭知被告無罪之判決（最高法院40年臺上字第86號、30年上
    字第816號、76年臺上字第4986號判例參照）。再按刑事訴
    訟法第161條已於91年2月8日修正公布，修正後同條第一項
    規定：檢察官就被告犯罪事實，應負舉證責任，並指出證明
    之方法。因此，檢察官對於起訴之犯罪事實，應負提出證據
    及說服之實質舉證責任。倘其所提出之證據，不足為被告有
    罪之積極證明，或其闡明之證明方法，無從說服法官以形成
    被告有罪之心證，基於無罪推定之原則，自應為被告無罪判
    決之諭知（最高法院92年臺上字第128號判例意旨參照）。
三、公訴人認被告涉犯刑法第320條第1項之竊盜罪嫌，無非係以
    被害人程安正之妻黃淑佩、被害人潘春淑之指訴、證人林明
    順之證述及贓物認領保管單、贓物認領保管單、現場圖、失
    車案件基本資料、違規單影本、相片6張等為主要論據。
四、訊據被告謝金安堅詞否認有何竊盜之犯行，辯稱：車牌號碼
    GDC-535號重型機車是伊要向林明順購買，林明順將機車交
    給伊試車，交車時機車上就掛有OZT-555號車牌，伊不知道
    OZT-555號車牌是如何來的等語。經查：
（一）證人即被害人程安正之妻黃淑佩於警詢時證稱：伊於98年
      8月26日5時30分許，將伊先生程安正所有之GDC-535號機
      車停在臺東縣臺東市○○路○段482巷9號前被竊，伊遂於
      98年9月1日19時向溫泉派出所報案等語（見100年5月14日
      警詢筆錄），證人即被害人潘春淑則證稱：伊於99年4月2
      日21時10分將OZT-555號機車停放在臺東縣臺東市○○街2
      6巷25號前被竊，伊遂於99年4月2日21時20分向臺東分局
      馬蘭派出所報案，伊已領回遭竊之OZT-555號機車車牌，
      但車身及引擎尚未尋獲等語（見100年5月14日警詢筆錄）
      ，惟依上開證人所述及卷附贓物認領保管單、贓物認領保
      管單、現場圖、失車案件基本資料、違規單影本、相片等
      件，固足以認定GDC-535號重型機車及OZT-555號機車（均
      連同車牌）遭竊，及被告持有GDC-535號重型機車及OZT-5
      55號機車車牌之事實，惟尚無何積極證據足以證明上開之
      物係被告所竊取。
（二）至證人林明順固於警詢及本院審理時證稱：伊之前就看過
      被告在騎，伊確實沒有借機車給被告等語（見100年5月14
      日警詢及100年10月7日本院審理筆錄），與被告所辯顯不
      相符，惟依其證述內容，亦僅指稱被告持有上開失竊之GD
      C-535號重型機車車身及OZT-555號機車車牌之事實，並無
      法據此證明被告有何竊盜之犯行。
（三）綜上，除上述證據外，公訴人並未提出其他證據，用以積
      極證明被告有何竊盜之犯行，是依現存證據僅能證明被告
      持有被害人程安正遭竊之GDC-535號機車及被害人潘春淑
      所有之OZT-555號機車車牌之客觀事實。而上開持有被害
      人潘春淑所有之OZT-555號機車車牌部分，係被告所侵占
      之物，而係犯刑法第337條之侵占遺失物罪，業經本院認
      定如前，至被告雖於警詢、偵訊時自陳GDC-535號機車係
      伊明知為贓物而向林明順所購買，惟即令屬實，然持有贓
      物，於吾人一般社會生活經驗上，可能之原因不止一端，
      故尚無從以行為人單純持有贓物之事實忖度該行為人取得
      贓物之來源，單以被告自白持有失竊之GDC-535號機車機
      車之事實，僅能認定被告有收受或故買贓物之嫌，尚不能
      證明系爭機車必係被告行竊所得，而竊盜罪與收受贓物罪
      ，其基本之社會事實並不相同，亦不能變更起訴法條，此
      外，無其他積極證據足認被告有何公訴人所指之竊盜犯行
      ，揆諸首開說明，自應就公訴人所指竊取GDC-535號機車
      （連同車牌）與前揭所指竊取OZT-555號機車（不含車牌
      ）之犯行，為被告無罪之諭知，至被告有無涉犯收受贓物
      或故買贓物之犯嫌，則應由偵查機關另行偵辦，併此敘明
      。
據上論斷，應依刑事訴訟法第299條第1項前段、第300條、第301
條第1項，刑法第337條、第42條第3項，刑法施行法第1條之1第1
項，判決如主文。
本案經檢察官蘇到庭執行職務。
中    華    民    國   100    年    10    月    14    日
                        刑事第四庭  法  官  范乃中
以上正本證明與原本無異。
如不服本判決應於收受送達後10日內向本院提出上訴書狀，並應
敘述具體理由；其未敘述上訴理由者，應於上訴期間屆滿後20日
內向本院補提理由書（均須按他造當事人之人數附繕本）「切勿
逕送上級法院」。告訴人或被害人如對於本判決不服者，應具備
理由請求檢察官上訴，其上訴期間之計算係以檢察官收受判決正
本之日期為準。
                                    書記官  廖丁逸
中    華    民    國   100    年    10    月    14    日
附錄本案所犯法條全文
中華民國刑法第337條